【裁判字號】    97,上易,2685
【裁判日期】    980212
【裁判案由】    詐欺
【裁判全文】
臺灣高等法院刑事判決                97年度上易字第2685號
上  訴  人  臺灣士林地方法院檢察署檢察官
被      告  甲○○
選任辯護人  姜明遠律師
上列上訴人因被告詐欺案件，不服臺灣士林地方法院97年度易字
第306 號，中華民國97年9月9日第一審判決（起訴案號：臺灣士
林地方法院檢察署97年度偵字第1414號），提起上訴，本院判決
如下：
    主  文
原判決撤銷。
甲○○幫助意圖為自己不法之所有，以詐術使人將本人之物交付
，處拘役伍拾日，如易科罰金，以新臺幣壹仟元折算壹日。
    事  實
一、甲○○得預見提供自己在金融機構之帳戶存摺、提款卡及密
    碼供他人使用，可能係供不法份子作為詐欺犯罪之用，竟仍
    基於縱有人以其金融帳戶實施詐欺犯罪亦不違背其本意之不
    確定幫助故意，於民國96年8 月15日某時，在臺北市士林區
    ○○○路圓環，將其所有臺北市士林區○○○路○ 段90號中
    國信託商業銀行（下簡稱中信銀行）天母分行第0000000000
    00號存款帳戶之存摺、提款卡及密碼提供予張姓真實姓名、
    年籍之不法犯罪集團成員，供該成員所屬之犯罪集團作為存
    、提、匯款之用，而以此方式幫助該犯罪集團向他人詐取財
    物。其後犯罪集團某成員遂意圖為自己不法之所有，於96年
    8月16日晚間7時13分許，以網路賣家數位走廊之客服人員名
    義致電乙○○，佯稱乙○○於購物網站購物付款時，不慎按
    到連續付款，如未取消，將自其個人帳戶自動連續扣款12期
    ，致乙○○陷於錯誤，而於同日晚間7 時28分許，持其所有
    之金融卡，前往臺北市○○路○段119號溝子口郵局之提款機
    ，依該犯罪集團成員之指示操作提款機，匯款新臺幣（下同
    ）29983 元至同具幫助詐欺犯意之鍾育霖（業據臺灣板橋地
    方法院以97年度易字第143號判處有期徒刑5月，並經本院判
    決上訴駁回確定在案）所有日盛國際商業銀行雙和分行（起
    訴書誤載為中和分行）第00000000000000號帳戶內。乙○○
    旋發覺其存款遭匯出，回撥電話怒斥該犯罪集團成員，經該
    犯罪集團成員好言安撫，並由犯罪集團另一成員告知乙○○
    須至中信銀行提款機方能連線修改之，致使乙○○繼續陷於
    錯誤，而於同日晚間8 時31分許，持其所有之金融卡，前往
    臺北市○○區○○路4段248號中信銀行之提款機，依照指示
    操作提款機，又接續將其帳戶存款77999元（計有29999元、
    30 000元、18000元共三筆，起訴書漏未記載29999元）匯至
    甲○○前開中信銀行天母分行帳戶，另匯款10萬元至鍾育霖
    所有之中信銀行復興分行000000000000號帳戶內，稍後由犯
    罪集團成員將乙○○上開匯款提領一空。嗣乙○○察覺受騙
    ，報警處理，循線查悉上情。
二、案經乙○○訴由臺北縣政府警察局中和分局報請臺灣板橋地
    方法院檢察署檢察官函陳臺灣高等法院檢察署核轉臺灣士林
    地方法院檢察署檢察官偵查起訴。
    理  由
甲、程序部分：
    按被告以外之人於審判外之言詞或書面陳述，除法律有規定
    者外，不得作為證據，刑事訴訟法第159條第1項固定有明文
    ；惟被告以外之人於審判外之陳述，雖不符同法第159條之1
    至第159之4之規定，而經當事人於審判程序同意作為證據，
    法院審酌該言詞陳述或書面陳述作成時之情況，認為適當者
    ，亦得為證據。又當事人、代理人或辯護人於法院調查證據
    時，知有第159條第1項不得為證據之情形，而未於言詞辯論
    終結前聲明異議者，視為有前項之同意，同法第159條之5第
    1、2項亦定有明文。被告及其辯護人就被害人乙○○於警詢
    （見96年度偵字第26852 號偵查卷影本第7頁至第8頁）所為
    陳述之證據能力，於準備程序中已陳明不爭執之意旨，本院
    於審理時提示上開陳述內容並告以要旨，且經公訴人、本案
    被告及其辯護人表示意見，當事人已知上述陳述乃審判外陳
    述，均未於言詞辯論終結前對該等記載審判外陳述筆錄之證
    據資格有何異議，依據首開規定，應視為被告已有將上開被
    害人審判外陳述作為證據之同意，本院審酌上開被害人審判
    外陳述作成時之情況，並無不能自由陳述之情形，亦未見有
    何違法取證或其他瑕疵，且與待證事實具有關聯性，認為以
    之作為證據應屬適當，而得作為證據，合先陳明。
乙、實體部分：
一、訊之被告甲○○固不諱曾於96年8 月15日某時，在臺北市士
    林區○○○路圓環，將其所有臺北市士林區○○○路○ 段90
    號中信銀行天母分行第000000000000號存款帳戶之存摺、提
    款卡及密碼提供予張姓男子（真實姓名、年籍均不詳），然
    矢口否認有何犯行，辯稱：伊係依照自由時報所刊登之徵人
    廣告，打電話應徵接送司機之工作，接聽者約伊在天母圓環
    面試，見面後其表示工作內容乃駕車接送俱樂部政商名流之
    會員，每日工資為2000元，並稱該工作需要將車子交給伊，
    車子如發生擦撞，公司便直接自伊帳戶內扣款，要伊提供存
    摺、身分證、健保卡、駕照等影本，以調查伊之身家是否清
    白及伊與銀行間往來之信用，其並謂公司與中信銀行、台北
    富邦銀行合作，伊急著要趕快找到工作，手邊並無台北富邦
    銀行存摺，但有93年間開戶而久未使用之中信銀行帳戶，遂
    至中信銀行天母分行存入400 元，重行啟用該帳戶，辦妥後
    就把存摺、密碼、提款卡交給面試伊之張先生。伊雖為法律
    系之學生，瞭解法條、學說，但不清楚社會實況，亦無相關
    經驗，利用求職騙取帳戶之事例在當時並不多見，伊誤以為
    報紙刊登之廣告可信而受騙云云。
二、經查：被害人乙○○於96年8月16日晚間7時13分許，接獲不
    詳姓名之人以網路賣家數位走廊客服人員名義之來電，佯稱
    乙○○於購物網站購物付款時，不慎按到連續付款，如未取
    消，將自其個人帳戶自動連續扣款12期，致乙○○陷於錯誤
    ，而於同日晚間7 時28分許，持其所有之金融卡，前往臺北
    市○○路○段119號溝子口郵局之提款機，依該人之指示操作
    提款機，匯款29983 元至鍾育霖所有日盛國際商業銀行雙和
    分行第00000000000000號帳戶內，旋發覺其存款遭匯出，即
    回撥電話怒斥，經接聽者好言安撫，並由另一人告以須至中
    信銀行提款機方能連線修改之，致乙○○繼續陷於錯誤，而
    於同日晚間8時31分許，前往臺北市○○區○○路4段248 號
    中信銀行提款機，依指示操作提款機，又接續將其帳戶存款
    77999 元分三筆匯至被告前開中信銀行天母分行帳戶內，另
    匯款10萬元至鍾育霖所有之中信銀行復興分行000000000000
    號帳戶內，嗣遭提領一空等事實，迭據被害人乙○○於警詢
    及原審審理時指訴綦詳（見上開偵查卷影本第7至8頁、原審
    卷第113頁至第121頁），並有中信銀行股份有限公司96年 8
    月30日中信銀集作字第96507088號函所檢附之開戶資料（見
    上開偵查卷影本第31頁至33頁）、中信銀行股份有限公司96
    年12月10日中信銀集作字第96510270號函所檢附之交易明細
    （見上開偵查卷影本第88頁至第89頁）以及華南銀行福和分
    行97年6月3日華福和字第09700147號函所檢附存款往來明細
    表（見原審卷第72頁至第77頁）等存卷可資佐證，且為被告
    所不爭執，應可信實。是被害人乙○○確因遭詐騙集團詐騙
    將上開款項匯入被告甲○○所提供之上開帳戶，要毋庸疑。
二、被告雖以應徵報載工作，遭騙取存摺、提款卡及密碼等為辯
    ，並提出報紙分類廣告、中華電信已出帳通話明細清單（見
    上開偵查卷影本第59頁至第74頁）以供調查。第按：被告於
    刑事訴訟程序中固無自證己罪之義務，其提出為應徵工作而
    提供帳戶資料，並無幫助詐欺犯意之辯解，屬構成要件該當
    性之抗辯，亦不負終局之「說服責任」，但該事由有利於被
    告，且被告對於該積極主張之利己事實，較他人知悉何處可
    取得相關證據，即應由被告負「提出證據責任」，倘被告所
    提出證據之證明力達「有合理懷疑」程度，舉證責任即轉換
    為應由檢察官就抗辯事由不存在負舉證責任，並證明至「無
    合理懷疑」程度；若被告對其利己事由之抗辯未能舉證，或
    所舉事證未達「有合理懷疑」程度，即不能成為有效之抗辯
    ，檢察官無證明該抗辯事實不存在之責任，法院就該爭點即
    難逕為有利於被告之認定。茲查：被告就其應徵工作，雖提
    出登載徵人啟事之報紙及載有通聯紀錄之中華電信已出帳通
    話明細清單為證，惟此僅足徵表廣告刊登及電話往來之事實
    ；然就其應徵工作，何以捨辦公處所不由，而擇人車往來雜
    遝之圓環為之，且尚需交出存摺、提款卡、及密碼之情由，
    僅有被告片面之詞，已難遽信。抑且，於金融機構或郵局開
    設存款帳戶暨請領存摺及提款卡，係針對個人身分之社會信
    用而予以資金流通之經濟活動，具有強烈之屬人性格，而金
    融帳戶為個人理財之工具，申請開設並無任何特殊之限制，
    一般民眾皆得以存入最低開戶金額之方式在不同金融機構申
    辦存款帳戶以供使用。又依一般人之社會經驗，倘遇有不自
    行向金融機構申請存款帳戶，反向他人借用帳戶存提款使用
    之不尋常情形，絕無毫不生疑之理。何況詐欺集團利用人頭
    帳戶轉帳取款之事例，時有所聞，並為各類傳播媒體廣泛報
    導，無從諉為不知，被告對於應徵工作之公司名稱、所在位
    置與地址、負責人及面試者之姓名，及何時與如何取回存摺
    及提款卡等，均一無所知，猶於公司辦公處所以外之公共場
    所，接受面試及將帳戶存摺併同提款卡、密碼輕率交付於人
    ，殊屬違常，若謂其間無何容任他人利用其所提供帳戶供取
    款，以避免身分曝光之意，尤難置信。衡以上開說明，被告
    之辯解既違常情，其對利己事由之辯解所舉事證，復未達「
    有合理懷疑」程度，不能成為有效之抗辯，本院就該爭點實
    無從僅以臆測或推斷之方式，逕為有利於被告之認定。參以
    一般國人向金融機構開設帳戶，並無任何法令限制，若係用
    於存提款之正當用途，本可光明正大自行申請使用，而帳戶
    之用途係用來存提款項，一旦有人蒐集他人帳戶做不明使用
    ，依一般常識認知，極易判斷乃係該隱身幕後之使用人基於
    使用別人之帳戶，存提款情形可不易遭人循線追查之考慮而
    為，自可產生與不法犯罪目的相關之合理懷疑，且日常生活
    中不法之徒利用他人帳戶以遂行不法勾當中，以詐欺取財者
    將帳戶作為轉帳取款之犯罪工具之事例，最為常見。存摺及
    提款卡以及帳戶密碼等，乃攸關個人信用及財產安全之重要
    物件，一般人均妥善收存，不輕易示人，遑論提供他人保管
    、使用，被告將之交付姓名、所在均屬不詳之人使用，而成
    為詐欺集團犯案取款之工具，被告於提供上開物件之時，主
    觀上非無容任之心而具有幫助他人詐欺取財之不確定故意，
    應可認定。被告所辯，無非避就卸責之詞，不足採信。綜上
    ，本案事證明確，被告犯行堪予認定，應依法論科。
三、按幫助犯之成立，主觀上行為人須有幫助故意，客觀上須有
    幫助行為，意即需對於犯罪與正犯有共同之認識，而以幫助
    之意思，對於正犯資以助力，而未參與實施犯罪之行為者而
    言。查被告甲○○提供上開銀行帳戶存摺、提款卡、併同密
    碼予他人使用，使詐欺集團向被害人乙○○施詐行騙後，得
    以使用被告上開帳戶為匯款取財之工具，顯係參與詐欺取財
    構成要件以外之行為，而對該詐欺集團遂行詐欺取財犯行資
    以助力。核其所為，係犯刑法第339 條第1項、第30條第1項
    前段之幫助詐欺取財罪。又被告僅係幫助他人犯前開罪名，
    惡性較正犯為輕，是依刑法第30條第2 項規定按正犯之刑減
    輕之。
四、原審就被告幫助詐欺取財犯行未予詳查，遽信被告之辯解而
    為無罪之諭知，容有未洽，公訴人上訴指摘原判決不當，為
    有理由，應由本院予以撤銷改判。爰審酌被告提供存摺、提
    款卡、及密碼予詐欺犯罪之行為人使用，助長財產犯罪之猖
    獗，影響社會正常經濟交易安全，增加被害人尋求救濟之困
    難，並危害社會治安及金融秩序，應予非難，兼衡其具備法
    律系肄業之智識程度，尤應可期其知法守法，此次因謀生非
    易，致罹刑典，暨其所用手段及犯罪後態度等一切情狀，量
    處如主文第二項所示之刑，並諭知易科罰金之折算標準，以
    示懲儆。至被告所有之上開帳戶存摺及提款卡等物，雖係供
    犯罪所用之物，然未據扣案，又非義務沒收之物，為免滋執
    行之疑難，即不另為沒收之諭知，附此敘明。
據上論結，應依刑事訴訟法第369條第1項前段、第364條、第299
條第1項前段，刑法第339 條第1項、第30條第1項前段、第2項、
第41條第1項前段，刑法施行法第1 條之1第1項、第2項前段，判
決如主文。
本案經檢察官楊秀蘭到庭執行職務。
中    華    民    國    98    年     2    月    12    日
                  刑事第十二庭審判長法  官  蔡永昌
                                    法  官  施俊堯
                                    法  官  蔡新毅
以上正本證明與原本無異。
不得上訴。
                                    書記官  楊秋鈴
中    華    民    國    98    年    2     月    12    日
※附錄：本案論罪科刑法條全文
刑法第339條
意圖為自己或第三人不法之所有，以詐術使人將本人或第三人之
物交付者，處5年以下有期徒刑、拘役或科或併科1千元以下罰金
。
以前項方法得財產上不法之利益或使第三人得之者，亦同。
前二項之未遂犯罰之。


司法院資訊處製作；財團法人民間司法改革基金會備份。
